臺灣高雄地方法院刑事判決　　　　　　　93年度訴字第2369號
公　訴　人　臺灣高雄地方法院檢察署檢察官
被　　　告　己○○
　　　　　　　　　　（現羈押於臺灣高雄看守所）
指定辯護人　本院公設辯護人丁○○
上列被告因違反臺灣地區與大陸地區人民關係條例等案件，經檢
察官提起公訴（臺灣高雄地方法院檢察署93年度偵字第8424、
9134號），本院判決如下︰
    主  文
己○○共同連續意圖營利，違反不得使大陸地區人民非法進入臺
灣地區之規定，處有期徒刑參年陸月。扣案甲○○、丙○○之結
婚公證書各壹本、仲介人頭帳冊壹張均沒收。
    事  實
一、己○○、其兄戊○○（原名劉宏宇，業經檢察官另案提起公
    訴，通緝中）與姓名年籍不詳之大陸地區陳姓成年女子，明
    知大陸地區人民進入臺灣地區，存有一定之限制，如非法進
    入臺灣，對臺灣社會治安影響重大，其等仍共同基於意圖營
    利使大陸地區女子非法進入臺灣地區，及共同基於使公務員
    於職務上所掌文書登載不實及行使之概括犯意聯絡，而合組
    仲介大陸地區女子以假結婚方式非法入境臺灣之人蛇集團，
    其等為大陸女子辦妥結婚公證書時先收取新台幣（下同）4
    萬元，辦妥入臺證件後再收取4 萬元，入台後再收取須支付
    給人頭丈夫之4 萬元酬金，藉此以營利。於92年底陳姓女子
    在大陸地區攬得欲來臺打工，且就使公務員登載不實及行使
    部分而與己○○等人有犯意聯絡之大陸女子游雪琴、黃春妹
    、高怡叨、林巧云後，己○○兄弟即在臺灣地區以給付1 萬
    5 千元或7 萬元不等報酬，且免費前往大陸辦理假結婚等條
    件作為誘餌，覓得與其等具有上開犯意聯絡，可配合作為人
    頭丈夫辦理假結婚之臺灣地區男子甲○○、辛○○、乙○○
    、丙○○，先由甲○○等4 人在臺灣地區備妥單身證明、戶
    籍謄本、國民身分證及印章等資料後，己○○及戊○○即提
    供來回機票及在大陸所需花費，先後於92年10月13日由戊○○帶領、92年10月28日由己○○帶領甲○○等人頭丈夫，自
    高雄小港國際機場搭機離境前往大陸地區廣東省珠海，由己○○或戊○○在珠海市接駁安頓後，再轉往福建省寧德市，
    於附表「大陸地區公證日期」欄所示之時間，與無結婚真意
    之游雪琴等4 名大陸女子辦理公證結婚手續，並完成結婚登
    記取得結婚公證書，隨即返臺。嗣該結婚公證書經財團法人
    海峽交流基金會（下稱海基會）驗證，取得海基會核發之證
    明書後，己○○、戊○○再陪同或指示甲○○等4 人，分別
    於附表所示時間，持上開結婚證明書、公證書及證明書，至
    台南縣東山鄉戶政事務所辦理結婚登記，使承辦之不知情公
    務員，將此不實事項登載於職務上所掌之戶籍謄本、戶口名
    簿及甲○○等4 人國民身分證等公文書上，足以生損害於戶
    政機關對結婚登記及戶政管理之正確性；嗣再指示或陪同甲○○等4 人分別於附表所列時間，填具大陸地區人民進入臺
    灣地區旅行證申請書、大陸地區人民進入台灣地區保證書，
    並持前揭結婚登記證、公證書及證明書及上開不實戶籍謄本
    等資料，向內政部警政署入出境管理局（下稱入出境管理局
    ）申請辦理大陸女子來台探親團聚，而入出境管理局承辦公
    務員不知有偽，將其中辛○○及黃春妹、乙○○及高怡叨上
    開不實結婚事項登載於職務上掌管之關於大陸地區人民進入
    臺灣地區登記資料上，並據此核發黃春妹、高怡叨之中華民
    國台灣地區旅行證，准許其等入境台灣，嗣黃春妹、高怡叨
    果均於93年3 月20日得以探親團聚名義入境台灣，並持上開
    因不實結婚探親名義所核發之旅行證供境管人員查驗而行使
    之，均足生損害於入出境管理局對於大陸地區人民進入臺灣
    之管理正確性，且其等入台後即不知去向；丙○○之大陸配
    偶林巧云則於93年2 月19日因未通過面談無法入境，而未遂
    ；另於93年3 月10日11時30分許，戊○○偕同甲○○至入出
    境管理局高雄服務處著手辦理游雪琴入臺手續時，為警當場
    查獲而未遂，並於戊○○騎乘前往之QPJ072號機車內扣得甲○○、丙○○、鄭宗達、蕭嘉和、蕭傑隆5 人之結婚公證書
    各1 本、仲介人頭帳冊1 張、辛○○、蕭傑隆之國民身分證
    影本各1 張，始循線查獲上情。
二、案經高雄市政府警察局鹽埕分局移送臺灣高雄地方法院檢察
    署檢察官偵查後起訴。
    理  由
一、證據能力方面：
  (一)按「被告以外之人於偵查中向檢察官所為之陳述，除顯有不
    可信之情況者外，得為證據。」刑事訴訟法第159 條之1 第
    2 項定有明文。查另案共同被告戊○○於93年4 月30日偵查
    中不利益被告己○○之陳述，性質上屬證人之指述，業經具
    結（5603號偵查卷頁115）， 另其雖屬審判外之陳述，然被
    告及辯護人並無法釋明有何顯不可信之情況，依上開規定，
    自有證據能力。
  (二)又「被告以外之人於審判中所在不明者，其於檢察事務官、
    司法警察官或司法警察調查中所為之陳述，經證明具有可信
    之特別情況，且為證明犯罪事實之存否所必要者，得為證據
    。」刑事訴訟法第159 條之3 第3 款亦有明文。共同被告戊○○於司法警察前不利益被告己○○之陳述，雖屬證人之指
    述，然因司法警察並無權利命證人具結，故戊○○警詢之證
    言，自不因未予具結而無證據能力；再者，戊○○於警詢中
    之陳述，雖亦屬傳聞證據，然其於本院審理中，已因逃亡而
    下落不明，現經本院通緝中，且本院衡量其於警詢中之陳述
    ，係遭逮捕後立即所為，較無與其他共犯串供之可能，且其
    於偵查中亦無抗辯遭警察以不正當方法取供，製作筆錄之環
    境、條件等外部條件後，認具有可信之特別情況，且為證明
    犯罪事實之存否所必要，亦認均有證據能力，合先敘明。
二、訊據被告己○○對於上開犯罪事實均矢口否認，辯稱：主導
    辦理以假結婚方式使大陸地區女子進入臺灣者，均係伊哥哥
    戊○○所為，伊並不知情，92年10月28日因伊欲前往哈爾濱
    ，故戊○○託伊帶領甲○○、辛○○等人前往大陸珠海，與
    戊○○會合，伊並不知悉其等係前往假結婚等語，然查：
  (一)上開犯罪事實，業迭經證人甲○○、辛○○、乙○○、丙○○於本院審理中（審理卷頁117 以下），證人即共同被告戊○○於警詢、偵查中證稱歷歷在卷（移送日期93年4 月23日
    警卷頁1 至13、5603號偵查卷頁109）， 其中甲○○、乙○○共同使大陸女子非法進入臺灣等犯行，亦經本院以93年度
    訴字第1599號判處罪刑確定，有該案判決書1 份在卷可稽。
    此外，復有仲介人頭帳冊1 紙、甲○○及游雪琴結婚公證書
    暨海基會證明書各1 紙、丙○○及林巧云結婚公證書暨海基
    會證明書各1 紙、游雪琴大陸地區人民進入臺灣地區旅行證
    申請書1 紙、甲○○國民身分證影本1 紙、國人入出境端末
    查詢報表2 份（93年3 月10日警卷頁18至30，93年4 月23日
    警卷頁43以下），海基會93年5 月3 日函海惠法字第1311
    9 號函檢附之乙○○、丙○○文書驗證申請書及辦案進行表
    、乙○○結婚公證書暨海基會證明書（5603號偵查卷頁73至
    75），台南縣東山鄉戶政事務所93年5 月5 日南縣東戶字第
    930000702 號函檢附之丙○○、乙○○結婚登記申請書（
    5603號偵查卷頁81以下），入出境管理局93年5 月6 日境信
    凡字第9310250630號函檢附之高怡叨進入臺灣地區旅行證申
    請書、乙○○出具之保證書及委託書（5603號偵查卷頁95
    以下）、93年6 月17日境信梅字第9310372130號函檢送之游
    雪琴、林巧云進入臺灣地區旅行證申請書、甲○○出具之保
    證書、林巧云未通過面談通知書函（9134號偵查卷頁24以下
    ），高雄市楠梓區戶政事務所93年6 月24日檢附之甲○○結
    婚登記申請書（頁67）等件在卷可稽。
  (二)被告雖抗辯上開犯行均係哥哥戊○○所為，證人等應係混淆
    認錯人等語，然查：證人丙○○等於本院審理時，乃當場指
    認稱：「被告己○○在臺灣先拿5 千元給我說要到大陸遊玩
    ，到大陸再拿1 萬元給我，就是在場的被告己○○沒錯」（
    頁119）、 證人辛○○指認稱：「被告己○○負責帶我到廣
    東珠海後，就由己○○的哥哥戊○○接應我們」（頁124）
    、證人甲○○證稱：「被告己○○帶我們到廣東珠海後，再
    交給他哥哥戊○○接應」、「被告己○○及他哥哥戊○○都
    有告訴我假結婚的對象來台是要從事賣淫」等與在卷（頁
    127 、128）， 且對於有無可能將被告己○○兄弟混淆乙節
    ，均迭堅稱：被告己○○確實有共同參與沒錯，他們兄弟長
    得並不像，戊○○較黑又較胖，2 人的容貌不一樣，不會搞
    混（審理卷頁121 、126 、128）， 本院要求其等更為審慎
    確認，仍為同一陳述，因證人甲○○等人於辦理假結婚手續
    期間，多有機會與被告兄弟接觸，其等既均明確指稱被告兄
    弟2 人均有參與犯行，衡情應無誤認之理；此外，復參以共
    同被告戊○○係其具有血親關係之兄長，衡情亦無任意誣陷
    被告己○○之可能，而其於警詢、偵查中亦指述被告己○○
    確有參與本件犯行，足見被告所辯，顯不足採。
  (三)綜上所述，本件事證明確，被告犯行堪以認定，應依法論科。
三、論罪科刑：
  (一)按台灣地區人民與大陸地區人民結婚之方式及其他要件，依
    行為地之規定，臺灣地區與大陸地區人民關係條例第52條第
    1 項定有明文。又中華人民共和國民法通則第58條第1項 第
    4 款規定惡意串通，損害國家、集體或第三人利益之行為無
    效。附表所列甲○○等4 人係在台灣設有戶籍之台灣人民，
    游雪琴等4 人則為在中國設籍之中國人民，有戶籍謄本、結
    婚登記證在卷為憑，彼等在中國結婚，依法其結婚之要件須
    依行為地即中國法律定之。而甲○○等4 人並無與游雪琴等
    4 人結婚之真意，並係出於與他人之共謀，其目的在於使游
    雪琴等4 人來台非法工作，是其等結婚之行為，係違背善良
    風俗而有損中國與第三人利益之行為，揆諸上開中國法律規
    定，甲○○、辛○○、乙○○、丙○○分別與游雪琴、黃春
    妹、高怡叨、林巧云之結婚應屬無效，另就彼等並無結婚之
    真意而言，依照我國民法之規定，亦應認此婚姻為無效。故
    不知情公務員於職掌公文書上登載其等結婚，自屬登載不實
    事項。
  (二)另所謂首謀，係指犯罪之行為主體為多數人同謀共犯之首謀
    倡議之人，方能當之，如係多數人共同謀議後，再推派分工
    ，則僅能以主謀之共同正犯視之，尚難認係「首謀」。本件
    公訴人認被告係本件人蛇集團之首謀，然並未提出證據說明
    理由。雖共同被告戊○○曾於警詢證稱：本件人蛇集團負責
    人係己○○，我係協助辦理，辦好1 件己○○給我5 千元作
    報酬等語（93年3 月10日警卷頁2）， 然查：就被告己○○
    共同參與上開使大陸地區女子非法來臺犯行，本院雖採戊○○警詢之陳述論斷之，然就其中何人係首謀倡議者，因戊○○乃有重大之利害關係，自不得單憑其證言，即遽論被告己○○係居首謀地位。而觀諸較無利害關係之證人甲○○、辛○○乃證稱其等係由被告己○○帶領前往廣東省珠海市，再
    與戊○○會合（審理卷頁121 、126）， 證人乙○○、丙○○則證稱其等該次係由戊○○帶領前往大陸（頁129 、118
    ），辛○○證稱其較少接觸己○○（頁125）， 丙○○證稱
    係己○○拿錢給伊（頁119）等 情狀觀之，可知被告己○○
    、戊○○兄弟應係立於平等地位，共同分工參與本件犯行。
    此外，復無積極證據證明彼等尚有主從關係，亦無證據證明
    己○○係負責運籌帷幄、指揮調度之地位，自難論以使大陸
    地區人民非法入臺之「首謀」。
  (三)又按臺灣地區與大陸地區人民關係條例15條第1 款規定：「
    不得使大陸地區人民非法進入台灣地區。」被告以假結婚方
    式，讓大陸地區女子得以探親名義入境臺灣，入境方式及手
    續形式上雖均合法，惟實質上形同以非法手段使大陸地區人
    民進入台灣（最高法院92年度臺上字第40號判決意旨參照）
    。故核被告所為，係意圖營利違反臺灣地區與大陸地區人民
    關係條例第15條第1 款規定，應依同條例第79條第2 項之規
    定處斷，及刑法第216 條、第214 條之行使使公務員登載不
    實事項罪。公訴人認被告係「首謀」，且應依臺灣地區與大
    陸地區人民關係條例第79條第3 項規定論處，尚有未洽，已
    如前述，惟其起訴之基本事實同一，本院自得變更起訴法條
    。被告使公務員登載不實之低度行為，為行使之高度行為所
    吸收，不另論罪。另被告、另案共同被告戊○○、大陸年籍
    不詳陳姓女子及甲○○、辛○○、乙○○、丙○○，就前開
    違反臺灣地區與大陸地區人民關係條例犯行、行使使公務員
    登載不實事項等犯行，大陸女子游雪琴、黃春妹、高怡叨、
    林巧云與上開共犯，則僅就行使使公務員登載不實事實犯行
    部分，有犯意聯絡及行為分擔，均為共同正犯；就使大陸地
    區人民非法進入臺灣部分，大陸地區人民係犯罪構成要件要
    素，其入境臺灣應不成立共犯，最高法院92年度臺上字第57
    55號判決意旨可資參照，檢察官認游雪琴等4 名大陸女子，
    就此部份亦屬共犯，乃有誤會。又被告與甲○○、丙○○均
    已共同申請使大陸地區女子以假結婚名義非法來臺手續，而
    著手之，僅甲○○當場為警查獲，致大陸配偶游雪琴無法來
    臺，林巧云則因未通過面談，亦無法進入臺灣，此二種情形
    均屬未遂犯，應依刑法第26條前段規定，按既遂犯之刑度減
    輕其刑。被告先後多次共同意圖營利使大陸地區女子非法進
    入臺灣地區，及共同行使使公務員登載不實事項之犯行，時
    間緊接、方法相同，所犯均係構成要件相同之罪，顯係基於
    概括犯意反覆為之，應依連續犯之規定論以1 罪，並加重其
    刑。此外，被告所犯前開共同連續意圖營利使大陸地區人民
    非法進入臺灣地區、連續行使使公務員登載不實事項二罪間
    ，有方法、目的之牽連犯關係，應從一重依共同連續意圖營
    利使大陸地區人民非法進入台灣地區罪處斷。
  (四)爰審酌被告貪圖小利，竟與戊○○、大陸地區陳姓女子共同
    利用假結婚之方式，連續使大陸地區人民非法入境臺灣，業
    影響國家對於戶政、管理大陸人士來臺事務之正確性，且嚴
    重造成社會隱藏潛在之危險，並參以本件事證明確，被告仍
    否認犯罪，並無改過之意等一切情狀，量處如主文所示之刑
    。扣案甲○○、丙○○之結婚公證書各1 本分別係被告甲○○、丙○○所有，且係供其等共同為本件犯罪所用之物，本
    於共同正犯責任共同之原理，亦應宣告沒收。另扣案仲介人
    頭帳冊1 張係被告己○○、戊○○共同所有之物（僅於查獲
    時係由戊○○保管），且供其等犯罪所用之物，亦應宣告沒
    收。至於扣案鄭宗達、蕭嘉和、蕭傑隆3 人之結婚公證書各
    1 本，辛○○、蕭傑隆之國民身分證影本各1 張，因鄭宗達
    、蕭嘉和、蕭傑隆犯行經檢察官認僅屬預備階段，因法律無
    處罰之規定而不起訴處分確定，本院自毋庸宣告沒收，併此
    敘明。
四、又公訴人於起訴書中提及被告尚有帶領臺灣地區人頭丈夫蕭
    嘉和、鄭宗達、蕭傑隆3 人前往大陸地區，與大陸地區女子
    潘碧花、何愛美、張素麗辦理假結婚登記，預備使該3 名大
    陸女子非法進入臺灣等犯行，經查：因蕭嘉和、鄭宗達、蕭
    傑隆均尚未持其等於大陸地區之結婚公證書，向我國戶政機
    關辦理結婚登記，亦未向入出境管理局申請上開大陸女子入
    境，僅屬預備犯階段，而臺灣地區與大陸地區人民關係條例
    第79條並未處罰預備犯，故均經檢察官以93年度偵字第9134
    號不起訴處分確定在案，有該案不起訴處分書在卷可稽，則
    本於同一理由，被告就此部分亦不應成立犯罪，惟此部份若
    成立犯罪，則與上開有罪部分有連續犯之裁判上1 罪關係，
    本院爰不另於主文為無罪之諭知，併此敘明。
五、據上論斷，應依刑事訴訟法第299 條第1 項前段、第300 條
    ，臺灣地區與大陸地區人民關係條例第15條第1 款、第79
    條第2 項，刑法第11條前段、第28條、第56條、第216 條、
    第214 條、第55條，第38條第1 項第2 款，罰金罰鍰提高標
    準條例第1 條前段，判決如主文。
本案經檢察官庚○○到庭執行職務。
中     華     民     國    94    年    8    月   22   日
                      刑事第7庭   審判長法  官  孫啟強
                                        法  官  卓立婷
                                        法  官  蔡川富
以上正本證明與原本無異。
如不服本判決，應於收受送達後10日內向本院提出上訴書狀。
中     華     民     國    94    年    8    月   22   日
　                                      書記官  邱秋珍
臺灣地區與大陸地區人民關係條例第15條左列行為不得為之：
一使大陸地區人民非法進入臺灣地區。
  二  招攬臺灣地區人民未經許可使之進入地區。
  三  使大陸地區人民在臺灣地區從事未經許可或與許可的
      目的不符之活動。
  四  僱用或留用大陸地區人民在臺灣地區從事未經許可或
      與許可範圍不符之工作。
  五  居間介紹他人為前款之行為。
臺灣地區與大陸地區人民關係條例第79條
違反第15條第1 款規定者，處1 年以上7 年以下有期徒刑，
得併科新臺幣1 百萬元以下罰金。
意圖營利而犯前項之罪者，處3 年以上10年以下有期徒刑，
得併科新臺幣5 百萬元以下罰金。
前二項之首謀者，處5 年以上有期徒刑，得併科新臺幣1
千萬元以下罰金。
前三項之未遂犯罰之。
刑法第216條
  行使第二百十條至第二百十五條之文書者，依偽造、變造
  文書或登載不實事項或使登載不實事項之規定處斷。
刑法第二百十四條
  明知為不實之事項，而使公務員登載於職務上所掌之公文
  書，足以生損害於公眾或他人者，處三年以下有期徒刑、
  拘役或五百元以下罰金。
